【裁判字號】    94,上易,393
【裁判日期】    950822
【裁判案由】    返還所有物等
【裁判全文】
臺灣高等法院民事判決                 94年度上易字第393號
上  訴  人  己○○
            辛○○
            壬○○
            庚○○
            丁○○
            丙○○
            子○○○
            癸○○
            戊○○
            乙  ○
共      同
訴訟代理人  官朝永律師
被 上 訴人  行政院原子能委員會核能研究所
法定代理人  甲○○
訴訟代理人  蔡東賢律師
            賴文萍律師
上列當事人間請求返還所有物等事件，上訴人對於中華民國94年
3 月22日臺灣桃園地方法院90年度訴字第1038號第一審判決提起
上訴，本院於95年8月8日言詞辯論終結，判決如下：
    主  文
上訴駁回。
第一、二審訴訟費用（除減縮部分外）由上訴人負擔。
原判決第三項所命給付之金額，應減縮為上訴人戊○○應給付被
上訴人新臺幣伍萬壹仟壹佰陸拾捌元，及自民國九十年六月十一
日起至清償日止，按年息百分之五計算之利息。
原判決第四項所命給付之金額，應減縮為上訴人子○○○、癸○
○、丁○○、庚○○、壬○○、丙○○、辛○○、己○○、乙○
應給付被上訴人新臺幣陸萬捌仟參佰壹拾捌元，及自民國九十年
六月十四日起至清償日止，按年息百分之五計算之利息。
    事實及理由
一、按當事人於第二審為訴之變更、追加，非經他造同意，不得
    為之，但擴張或減縮應受判決事項之聲明者，不在此限，民
    事訴訟法第446條第1項、第255條第1項第3 款定有明文。本
    件被上訴人於原審依民法第179 條規定，請求上訴人給付自
    民國85年2月23日起至90年2月22日止，按各當年期申報地價
    年息8.82%計算之損害金新台幣（以下同）223,041元，及自
    90年2 月23日起，至清償日止，按年息5%計算之利息，嗣於
    本院審理中，減縮請求自被上訴人提起本件訴訟之前5 年起
    ，即自85年5月30日起，至90年2月22日止，按各當年期申報
    地價年息5%計算之損害金，及自起訴狀繕本送達之翌日起，
    至清償日止，按年息5%計算之利息，即上訴人戊○○應給付
    被上訴人51,168元、上訴人子○○○、癸○○、丁○○、庚
    ○○、壬○○、丙○○、辛○○、己○○、乙○應給付被上
    訴人68,318元，及均自起訴狀繕本送達之翌日起，至清償日
    止，按年息5%計算之利息，有民事爭點整理狀在卷可按（見
    本院(二)卷16、17頁），經核被上訴人於本院所為上述聲明並
    未變更訴訟標的，僅係減縮應受判決事項之聲明，依前揭規
    定，自應准許，爰就減縮後之聲明予以審理，合先敘明。
二、被上訴人起訴主張：坐落於桃園縣龍潭鄉○○○段157 地號
    土地（下稱系爭土地），係於民國63年間徵收為國有，84年
    11月28日由行政院核准撥用予被上訴人管領，上訴人己○○
    、辛○○、壬○○、庚○○、丁○○、丙○○、子○○○、
    癸○○（下稱己○○等8 人）之被繼承人蔡林俊及上訴人戊
    ○○、乙○均明知渠等就系爭土地如原判決附圖（下稱附圖
    ）所示Ａ、Ｂ部分，面積分別為294平方公尺、385平方公尺
    ，並無任何管理使用權源，竟共同於其上堆置器具使用土地
    ，經被上訴人請求返還，均置之不理，爰依民法第767 條規
    定，請求上訴人應將土地返還予被上訴人。又無權占有他人
    之土地，依社會通常觀念，可獲得相當於租金之利益，是被
    上訴人亦得依不當得利之法律關係，請求上訴人返還自85年
    2 月23日起，至90年2月22日止，依各當年期申報地價8.82%
    計算之租金利益，合計為223,041 元等語。爰求為命(一)上訴
    人應將系爭土地如附圖所示Ａ部分面積294 平方公尺、及附
    圖所示Ｂ部分面積385 平方公尺土地上之地上物騰空，並將
    上開土地返還予被上訴人。(二)上訴人應給付被上訴人新台幣
    （下同）223,041元，及自90年2月23日起至清償日止，按年
    息5%計算利息之判決【原審判命(一)上訴人戊○○應將系爭土
    地上，如附圖所示Ａ部分面積294 平方公尺之地上物騰空，
    並將上開土地返還予被上訴人。(二)上訴人子○○○、癸○○
    、丁○○、庚○○、壬○○、丙○○、辛○○、己○○、乙
    ○應將系爭土地如附圖所示Ｂ部分面積385 平方公尺土地返
    還予被上訴人。(三)上訴人戊○○應給付被上訴人54,747元，
    及自90年2月23日起至清償日止，按年息5% 計算之利息。(四)
    上訴人子○○○、癸○○、丁○○、庚○○、壬○○、丙○
    ○、辛○○、己○○、乙○應給付被上訴人71,694元，及自
    90年2 月23日起至清償日止，按年息5%計算之利息。(五)被上
    訴人其餘之訴駁回。上訴人就其敗訴部分中之命給付損害金
    部分，即(三)、(四)部分提起上訴，被上訴人就其敗訴部分，則
    未聲明不服，惟於本院審理時，就(三)、(四)部分分別減縮聲明
    為：上訴人戊○○應給付被上訴人51,168元，及自起訴狀繕
    本送達之翌日起，至清償日止，按年息5%計算之利息；上訴
    人子○○○、癸○○、丁○○、庚○○、壬○○、丙○○、
    辛○○、己○○、乙○應給付被上訴人68,318元，及自起訴
    狀繕本送達之翌日起，至清償日止，按年息5%計算之利息）
    。並答辯聲明：上訴駁回。
三、上訴人則以：系爭土地上如附圖所示Ａ、Ｂ部分為空地，其
    上並無上訴人之建物，上訴人己○○等8 人亦均未居住該處
    ，而原判決既認Ｂ所示部分，為上訴人乙○所占用，即不可
    能再為上訴人己○○等8 人所占用，則被上訴人請求上訴人
    己○○等8 人給付占用Ｂ部分之損害金，即屬無據，至上訴
    人乙○亦僅係占用Ｂ部分中之一小部分停放車輛，被上訴人
    請求其給付Ｂ部分全部之損害金，於法亦有未合。另上訴人
    戊○○亦未占用附圖所示Ａ部分。再系爭 157地號土地上之
    建築改良物補償費未發給完竣前，依土地法第 235條之規定
    ，上訴人仍有權使用附圖Ａ及Ｂ部分土地等語，資為抗辯。
    並上訴聲明：(一)原判決命上訴人戊○○應給付被上訴人54,7
    47元，上訴人子○○○、癸○○、丁○○、庚○○、壬○○
    、丙○○、辛○○、己○○、乙○應給付被上訴人71,694元
    ，及均自90年2月23日起至清償日止，按年息5% 計算之利息
    部分廢棄。(二)右廢棄部分，駁回被上訴人在第一審之訴。
四、被上訴人主張系爭土地係因陸軍總司令部為辦理「中山科學
    研究院龍門計劃」（含桃園計劃）用地所需，經國防部以61
    年6 月13日茂漁字第1355號函同意徵收辦理，並經行政院
    以63年5月1日台內地字第585389號函示准予徵收，嗣台灣省
    政府於63年5 月14日檢附徵收計劃書，包括徵收計劃地籍圖
    、工程設施圖、徵收土地所有權人姓名住址及面積清冊，以
    及徵收土地使用情形清冊，要求桃園縣政府辦理徵收公告。
    63年間徵收為國有，84年11月28日由行政院核准撥用予被上
    訴人管領使用等情，業據其提出土地所有權狀及土地登記謄
    本、徵收土地所有權人姓名住址及面積清冊、徵收土地使用
    情形清冊、61年10月31日第四次協議補償會議記錄、徵購土
    地業戶具領補償費聯單、用地土地補償地價清冊、桃園縣政
    府89年2月14日89府地用字第026655號函、桃園縣政府60年7
    月8日桃府地用字第52963號函暨徵收土地登記證件、漏列地
    上改良物補償費清冊、陸軍第一營產管理所63年3月7日呈、
    台灣省政府63年5月14日府民地丁字第51291函、陸軍總司令
    部徵收土地計劃書、徵收計劃地籍圖、工程設施圖為證（見
    原審卷10-12、107-1 17、134-139、229-249 頁），並為上
    訴人所不爭執，是被上訴人此部分主張堪信真實。
五、茲本件應審究者為(一)附圖Ａ及Ｂ部分土地是否在上述徵收範
    圍之內？(二)上訴人有無占有使用附圖Ａ及Ｂ部分土地？被上
    訴人得請求上訴人給付相當於租金之利益若干？
  (一)附圖Ａ及Ｂ部分土地是否在上述徵收範圍之內？
  (1)依徵收計劃地籍圖所示，系爭157 地號土地整筆均在徵收範
    圍內（見原審(一)卷235 頁），再依徵收土地所有權人姓名住
    址及面積清冊，以及徵收土地使用情形清冊所示之「徵收面
    積」及「擬徵收面積」欄位，均明白記載為：「1 點4028公
    頃（即14,028平方公尺）」，與系爭157 地號土地之土地登
    記謄本所記載之面積全部相符，此有徵收土地所有權人姓名
    住址及面積清冊、徵收土地使用情形清冊及土地登記謄本在
    卷可佐（見原審(一)卷12、240-243頁） 。又系爭土地之地價
    補償費，係依徵收計畫書附件中之「第四次協議補償會議記
    錄」第6點之協議結果「按每公頃單位補償田10則，新台幣3
    42,512元（內包括地價及水稻轉業、輔導金）」計算，系爭
    土地面積為14,028公頃，乘上每公頃補償費單價為 342,512
    元，則系爭土地之整筆地價補償費為480,475元8角，桃園縣
    政府嗣後以63年6月15日桃府地用字第40886號函公告徵收，
    並由公業觀音祀當時之管理人曾水樞與佃農蔡林勝於63年 7
    月25日共同具領地價補償費480,475元8角，此有「徵購土地
    業戶具領補償費聯單」及「用地土地補償地價清冊」可資為
    憑（見原審(一)卷247、248頁），又桃園縣政府於89年 2月14
    日曾以89府地用字第026655號函覆被上訴人略以：「本案土
    地奉行政院63年5月1日函核准徵收。本府以63年6 月15日函
    公告徵收，其中淮子埔段157地號『核准徵收面積為1點1402
    8公頃』，補償地價新台幣480,475元8 角，由該觀音祀之管
    理人與佃農蔡林勝共同具領」（見原審(一)卷249 頁），且上
    訴人亦自承系爭157 地號土地整筆都在徵收計劃範圍內（見
    原審(一)卷188頁），足證系爭157地號土地係整筆徵收。
  (2)上訴人雖辯稱：系爭土地在工程計劃時，因認不需使用 157
    地號整筆土地，故分為「157A」及「157B」，「157A」部分
    已不在徵收範圍內，而附圖所示Ａ、Ｂ部分係位於「157A」
    云云，並提出區分為「157A」及「157B」之地籍圖為證（見
    原審(一)卷200頁）。查，157地號土地係整筆徵收，並未分割
    為「157A」、「157B」地號兩部分，已如前(1)所述，復有土
    地所有權狀及土地登記簿謄本在卷可憑（見原審(一)卷10－12
    頁），足證系爭157 地號土地係整筆徵收。至上訴人所提之
    地籍圖雖有「157A」及「157B」之分，但台灣省政府於63年
    5月14日府民地丁字第51291號函所檢附之徵收計劃地籍圖係
    157 地號整筆徵收，並無「157A」及「157B」之分（見原審
    (一)卷235 頁），至上訴人所提之地籍圖雖劃分為「157A」及
   「157B」，亦不能因此即謂「157A」不在徵收範圍內。
  (3)上訴人又辯稱：「157A」部分未以螢光筆勾註，顯非屬徵收
    範圍內云云。查，「157A」雖未有標示徵收土地範圍之螢光
    筆所勾註，但此係因漏加黃色標示所致，至畫有「157A」及
    「157B」之地籍圖，兩者分界處之「－．－．－」，係指圍
    牆，有陸軍第一營產管理所63年3月7日建人字第0521號函
    及國防部中山科學研究院86年2月18日86蓮藝字第02079號函
    可憑（見本院(一)卷143、145頁），足證並非「157A」不予徵
    收之意。況「157A」及「157B」之地上物補償費，均已由佃
    農蔡林勝具領完畢，有桃園縣政府89年2 月14日89府地用字
    第026655號函及地上物補償清冊可按（見原審(一)卷248、249
    頁），是「157A」如不在徵收範圍內，斷無發放地上物補償
    費之理，故上訴人上開所辯，即不足採信。
  (4)綜上，系爭157 地號土地係整筆徵收，而附圖Ａ及Ｂ部分土
    地在上述徵收範圍之內。
  (二)上訴人有無占有使用附圖Ａ及Ｂ部分土地？被上訴人得請求
    上訴人給付相當於租金之利益若干？
  (1)系爭176 地號土地上，如附圖所示Ａ、Ｂ部分為空地，面積
    分別為294平方公尺、385平方公尺，Ａ部分為水泥地，Ｂ部
    分舖柏油，其上放置舊家俱，Ｇ、Ｈ、Ｉ部分為建物，Ｋ為
    廢棄之豬舍，並放置雜物等情，業據原審法院會同地政事務
    所人員勘測屬實，有勘驗筆錄、土地複丈成果圖、照片及桃
    園縣大溪地政事務所94年12月19日溪地測字第0940010296號
    函附卷可稽（見原審(一)卷147－150、156－159頁、本院(一)卷
    11 1頁）。又附圖Ａ部分為上訴人戊○○使用及放置舊傢俱
    ；Ｂ部分原作為晒穀場使用，現作為停車埸使用，為上訴人
    己○○等8 人之被繼承人蔡林俊使用，放置舊家俱，並為上
    訴人乙○、丁○○、丙○○、己○○等停車使用等情，為上
    訴人之共同訴訟代理人林吉雄、上訴人戊○○之訴訟代理人
    蔡林谷義及上訴人乙○、丁○○、丙○○、己○○所自承，
    並有93年6 月24日言詞辯論筆錄及93年12月15日勘驗筆錄在
    卷可按（見原審(二)卷39、94－99頁）。參以上訴人戊○○係
    居住於附圖所示Ｇ部分，即門牌號碼桃園縣龍潭鄉○○路10
    82號建物，而Ａ部分係位於Ｇ部分後方，其上堆置之雜物係
    常情應係上訴人戊○○所占用；另Ｂ部分係坐落附圖所示Ｈ
    、Ｉ建物之前方，其上堆置舊傢俱，而上訴人乙○對於附圖
    Ｉ之建物為其所使用一事亦不爭執，是上述之物品如非上訴
    人乙○所堆放，則上訴人乙○當無可能視而不理，嗣原法院
    於93年12月15日前往現場履勘，上訴人乙○則當場陳稱附圖
    Ｂ部分土地以前為曬穀場，目前係供作停車之用，伊偶爾也
    有停車等語，此有該次勘驗筆錄可佐。由上可知，附圖Ａ部
    分土地為上訴人戊○○所占用，Ｂ部分所示土地為上訴人乙
    ○及上訴人己○○等8人所占用應屬明確。
  (2)上訴人雖辯稱：系爭157 地號土地上之建築改良物補償費未
    發給完竣前，依土地法第235 條之規定，上訴人仍有權使用
    附圖Ａ及Ｂ部分土地云云。按被徵收土地之所有權人，對於
    其土地之權利義務，於應受補償發給完竣時終止，在補償費
    未發給完竣以前，有繼續使用該土地之權。但合於第231 條
    但書之規定者，不在此限，土地法第235 條固定有明文，即
    徵收土地應補償之地價或其他補償費未儘早發給完竣，原土
    地所有權人即有繼續使用該核准徵收土地之權。然系爭 157
    地號土地於徵收前原係公業觀音祀所有，於63年徵收為國有
    ，84年11月28日由行政院核准援用予被上訴人管領，已如前
    述，上訴人並非該土地之所有權人，又未舉證證明有何管理
    使用之權源，自無土地法第 235條規定之適用，是上訴人上
    開所辯，亦不足採信。
  (3)按依不當得利之法則請求返還不當得利，以無法律上之原因
    而受利益，致他人受有損害為其要件，故其得請求返還之範
    圍，應以對方所受之利益為度，非以請求人所受損害若干為
    準，無權占有他人土地，可能獲得相當於租金之利益為社會
    通常之觀念（最高法院61年度台上字第1695號判例意旨參照
    ）。本件上訴人戊○○占用附圖所示Ａ部分，Ｂ部分所示土
    地則為上訴人乙○及上訴人己○○等8 人所占用，已如前述
    ，則被上訴人自得依上開規定，請求上訴人返還相當於租金
    之利益。又租金之請求權因5 年間不行使而消滅，既為民法
    第126 條所明定，至於其他無租賃契約關係之賠償，名稱雖
    與租金有異，然實質上仍為使用土地之代價，債權人應同樣
    按時收取，不因其契約未成立，而謂時效之計算應有不同（
    最高法院49年台上字第1730號判例意旨參照）。查本件訴訟
    繫屬時為90年5月30日，是被上訴人請求上訴人給付自85年5
    月30日起至90年 2月22日止相當於租金之利益，於法並無不
    合，應予准許。
  (3)按城市建物基地之租金，以不超過土地及建築物申報總價額
    年息10%為限，土地法第97條第1項、第105條 定有明文。又
    土地法第97條第1 項規定所謂之土地價額，係指法定地價而
    言，土地法施行法第25條定有明文，而依土地法第148 條規
    定，法定地價係指土地所有權人依土地法所申報之地價。查
    系爭土地係屬『建』地，其開發利用之經濟價值高且鄰近台
    三乙省道，交通便利地段頗佳等情，為上訴人所不爭執。惟
    審酌附圖Ａ、Ｂ土地面臨道路部分並不寬廣，且區塊上並非
    相當方正，在使用上會受到一定之限制等情，認以上訴人使
    用Ａ、Ｂ 部分土地之對價以系爭土地申報地價年息百分之5
    計算為適當。又系爭土地於85年至86年6月、86年7月至89年
    6月及89年7 月之申報地價分別為660元、769元及808元，有
    地價證明在卷可按，是被上訴人主張上訴人戊○○占用如附
    圖Ａ部分所示土地，自85年5月30日起至90年2月22日止所獲
    得之不當利益共為51,168元（計算式如附表一所示，本應為
    52,169元，被上訴人僅請求51,168元），及上訴人乙○、子
    ○○○、癸○○、丁○○、庚○○、壬○○、丙○○、辛○
    ○、己○○占用如附圖Ｂ部分所示土地，自85年5 月30日起
    至90年2月22日止所獲得之不當利益共為68,318 元（計算式
    如附表二所示），自屬有據。
六、綜上所述，被上訴人本於不當得利之法律關係，請求上訴人
    戊○○給付51,168元，及自90年 6月12日起至清償日止，按
    年息5%計算之利息，暨上訴人乙○、子○○○、癸○○、丁
    ○○、庚○○、壬○○、丙○○、辛○○、己○○給付68,3
    18元，及自90年6月14日起至清償日止，按年息5% 計算之利
    息部分，為有理由，應予准許。是則原審判命上訴人如數給
    付，於法並無不合。上訴意旨指摘原判決不當，求予廢棄改
    判，為無理由，應予駁回。
七、本件事證已至明確，兩造其餘之攻擊、防禦方法，經審酌後
    ，認與判決結果無涉，爰無一一論述之必要，併此敘明。
八、據上論結，本件上訴為無理由，依民事訴訟法第449條第1項
    、第78條、第85條第1項前段，判決如主文。
中    華    民    國    95    年    8    月    22     日
                    民事第五庭
                        審判長法  官  林丁寶
                              法  官  陳博享
                              法  官  蔡芳齡
正本係照原本作成。
不得上訴。
中    華    民    國    95    年    8     月    31    日
                               書記官  蔡錦輝
附表一（即附圖Ａ部分）：
(1)85年5月30日起至85年12月31日止為5,741元。
  660元（申報地價）×294（平方公尺）×5%（年息）÷365（
  天）×216（天）＝5,741元（元以下四捨五入）
(2)86年1月1日起至86年6月30日止為4,851元。
  660元（申報地價）×294（平方公尺）×5%（年息）÷12（月
  ）×6＝4,851元
(3)86年7月1日起至89年6月30日止為33,913元。
  769元（申報地價）×294（平方公尺）×5%（年息）÷12（月
  ）×36（月）＝33,913元（元以下四捨五入）
(4)89年7月1日起至89年12月31日止為5,939元。
  808元（申報地價）×294（平方公尺）×5%（年息）÷12（月
  ）×6（月）＝5,939元（元以下四捨五入）
(5)90年1月1日起至90年2月22日止為1,725元。
  808元（申報地價）×294（平方公尺）×5%（年息）÷365（
  天）×53（天）＝1,725元（元以下四捨五入）
(6)5,741元＋4,851元＋33,913元＋5,939元＋1,725元＝52,169元
  （被上訴人僅請求51,168元） 。
附表二（即附圖Ｂ部分）：
(1)85年5月30日起至85年12月31日止為7,519元。
  660元（申報地價）×385（平方公尺）×5%（年息）÷365（
  天）×216（天）＝7,519元（元以下四捨五入）
(2)86年1月1日起至86年6月30日止為6,353元。
  660元（申報地價）×385（平方公尺）×5%（年息）÷12（月
  ）×6＝6,353元
(3)86年7月1日起至89年6月30日止為44,410元。
  769元（申報地價）×385（平方公尺）×5%（年息）÷12（月
  ）×36（月）＝44,410元（元以下四捨五入）
(4)89年7月1日起至89年12月31日止為7,777元。
  808元（申報地價）×385（平方公尺）×5%（年息）÷12（月
  ）×6（月）＝7,777元（元以下四捨五入）
(5)90年1月1日起至90年2月22日止為2,259元。
  808元（申報地價）×385（平方公尺）×5%（年息）÷365（
  天）×53（天）＝2,259元（元以下四捨五入）
(6)7,519元＋6,353元＋44,410元＋7,777元＋2,259元＝68,318元
  。


司法院資訊處製作；財團法人民間司法改革基金會備份。
